【裁判字號】    92,上訴,1243
【裁判日期】    920620
【裁判案由】    稅捐稽徵法等
【裁判全文】
臺灣高等法院刑事判決             九十二年度上訴字第一二四一、一二四三號
    上 訴  人   丁○○
    即 被  告
    上 訴  人   戊○○
    即 被  告
    共      同
    選任辯護人  楊揚律師
    上  訴  人
    即  被  告  黃陳金雀  起.
右上訴人因稅捐稽徵法等案件，不服臺灣板橋地方法院八十九年度訴字第九五四號、
九十一年度訴字第一一七號，中華民國九十二年三月十二日第一審判決（起訴案號：
臺灣板橋地方法院檢察署八十九年度偵字第一一九二號、九十年度偵字第二０二四五
號），提起上訴，本院判決如左：
    主  文
上訴駁回。
    事  實
一、戊○○係址設臺北市○○○路○段一四二號五樓之一賀堅工程事業有限公司（下
    稱賀堅公司）八十三年度之執行業務股東實際負責人，為公司法所定負責人，該
    公司為納稅義務人。丁○○、黃陳金雀則分係賀堅公司位於臺北縣新莊市○○路
    一八０號新莊工廠處之主任會計、助理會計，渠等均係以製作各類所得扣繳暨免
    扣繳憑單為其附隨業務之人。詎黃陳金雀於八十三年七月間到職後之同年年底某
    日，因丁○○、戊○○要求其向親友索取
    員工薪資，增加公司營業成本之方式，逃漏八十三年度賀堅公司營利事業所得稅
    ，公司並願支付人頭員工被虛報薪資數額百分之二點五計算之報酬，黃陳金雀竟
    予答應，而與丁○○基於幫助逃漏稅捐之犯意聯絡，並與戊○○基於行使業務上
    登載不實文書之犯意聯絡，渠等均明知如附表編號一、二、四、五、六之乙○○○等五人，八十三年間根本未在賀堅公司工作，附表編號三之陳憶潔僅曾於八十
    三年七至九月間在賀堅公司工作，每月薪資一萬五千元，共領得約四萬五千元薪
    資，八十三年一至六月、十至十二月等九個月，陳憶潔並未在賀堅公司任職支領
    薪資，附表編號七之黃薈潔係被告黃陳金雀之女，雖曾於八十三年七、八月至賀
    堅公司工作，每月薪資一萬三千七百五十元，共計領得二萬七千五百元薪資，然
    八十三年一至六月、九至十二月等十個月，黃薈潔未在賀堅公司任職支領薪資。
    竟仍推由黃陳金雀向其如附表所示之親友即乙○○○之女兒周淑慧（其幫助賀堅
    公司逃漏稅捐犯行，業經台灣板橋地方法院以九十年度易字第七二０號判處拘役
    五十日，如易科罰金，以三百元即新臺幣九百元折算一日。緩刑三年確定。）等
    七人告知公司需人頭報稅，並稱不會申報超出渠等應繳納稅捐之額度且願支付相
    當報酬，經渠等同意而取得如附表所示之乙○○○等七人
    八十三年十二月三十日在賀堅公司上開新莊工廠辦公室內，書立代乙○○○等七
    人領取自八十三年一至十二月之薪資共計一百六十六萬四千一百六十元之切結書
    一紙、乙○○○等七人八十三年一月至十二月之薪資表十二紙後，將該等
    、切結書、薪資表等資料交由丁○○，並由黃陳金雀先領取薪資表上各人頭員工
    被申報薪資數額百分之二點五之報酬後，俾轉交予周淑惠（乙○○○之女）、王
    美促、陳憶潔、陳佩婷、李憲正、黃金水、黃薈潔等人。嗣丁○○並將該等切結
    書、薪資表、
    一至七之乙○○○等七人於八十三年一至十二月間，分別向賀堅公司支領如附表
    所示薪資數額之不實事項於其等業務上作成之「各類所得扣繳暨免扣繳憑單」（
    乙○○○之扣繳憑單被誤載為周翁秀菊）上，而將該不實薪資支出金額虛列為公
    司營業成本，並進而製作賀堅公司八十三年度營利事業所得稅結算申報書，使賀
    堅公司之營業成本虛增，再持向臺北縣稅捐稽徵處行使，黃陳金雀、丁○○、戊○○三人共同以此方法，行使業務上登載不實之上開扣繳憑單，並因之使納稅義
    務人賀堅公司逃漏八十三年度應納營利事業所得稅四十萬九千一百六十五元，足
    以生損害於乙○○○等七人及稅捐稽徵機關對於稅捐稽徵之正確性。
二、嗣因乙○○○不知其女周淑慧擅自將其
    員工，經財政部臺灣省北區國稅局三重稽徵所於八十六年十一月間，查對乙○○○八十三年度之綜合所得稅未申報任職賀堅公司期間所領得薪資四十二萬元，通
    知乙○○○補繳稅款，乙○○○向財政部臺灣省北區國稅局三重稽徵所檢舉其未
    任職賀堅公司領得薪資，賀堅公司涉嫌逃漏稅捐情事，並訴請臺灣板橋地方法院
    檢察署檢察官偵查始悉上情。
三、案經乙○○○訴由臺灣板橋地方法院檢察署暨臺灣士林地方法院檢察署檢察官自
    動檢舉呈請臺灣高等法院檢察署檢察長核轉臺灣板橋地方法院檢察署檢察官偵查
    起訴。
    理  由
一、本院九十二年度上訴字第一二四一號被告黃陳金雀違反稅捐稽徵法案件與本院九
    十二年度上訴字第一二四三號被告戊○○、丁○○違反稅捐稽徵法案件，係數人
    共犯一罪，為相牽連案件，依刑事訴訟法第七條第二款、第六條第一項規定，爰
    合併審判，合先陳明。
二、訊據被告戊○○坦認其為賀堅公司八十三年度執行業務股東及實際負責人，並以
    黃陳金雀提供乙○○○等人之薪資表，送交不知情之會計師填製如附表所示乙○○○等七人之扣繳憑單，及申報賀堅公司八十三年度營利事業所得稅之事實不諱
    ，被告丁○○坦認為賀堅公司會計，收受由黃陳金雀交付之乙○○○等人之薪資
    表後，持交不知情之會計師填製如附表所示之乙○○○等七人之扣繳憑單，及申
    報賀堅公司營利事業所得稅等情不諱，被告黃陳金雀坦認伊係依同案被告戊○○
    、丁○○指示，而向如附表所示親友乙○○○等七人索取
    司虛報人頭員工薪資，並書立代乙○○○等七人領取薪資之切結書一紙、填寫乙○○○等七人之薪資表十二紙後，將該等
    其則領得薪資表上各人頭員工被申報薪資數額百分之二點五之報酬，嗣並於乙○○○等七人之扣繳憑單上簽名存收等事實不諱，惟被告戊○○、丁○○、黃陳金
    雀均矢口否認有何犯行，被告戊○○辯稱：乙○○○等人之工資表是會計黃陳金
    雀拿來的，因工地鋼筋有一些裁切下來的鋼筋（即下腳料），黃陳金雀找雜工來
    整理成堆，伊拿錢給黃陳金雀負責承包，黃陳金雀並出具切結書，始交由會計師
    製作扣繳憑單並申報公司稅捐，不知乙○○○等七人未在工地工作，無從分辨薪
    資表是否不實，伊未叫黃陳金雀去找人頭
    告丁○○辯稱：伊因身體不好，本來要請辭會計工作，戊○○即請黃陳金雀來做
    會計，自黃陳金雀任職後，伊雖亦係會計，然不負責作帳，只負責工地請款、計
    價及將薪資表送交會計師製作扣繳憑單報稅，不知乙○○○等人之薪資表不實，
    亦未叫黃陳金雀去找人頭
    堅公司以平元有限公司名義承包達欣工程股份有限公司鋼筋組立工程所收取之工
    程款，部分轉帳至其男友李憲正帳戶花用，遭其查帳發現，方挾怨報復誣指伊叫
    其找人頭報稅云云。被告黃陳金雀辯稱：是公司要伊去找人頭，伊就去找幾個人
    頭而已，不懂這樣會逃漏稅捐，伊簽切結書是因乙○○○等七人之
    提供，不是因伊有向賀堅公司承攬整理鋼筋工程領得一百六十六萬四千一百六十
    元之工程款，才簽該切結書及填寫乙○○○等人之薪資表，伊無幫助逃漏稅捐之
    故意云云。
二、惟查：
(一)、被告黃陳金雀於右揭時地，因擔任賀堅公司會計，應被告即賀堅公司實際負責人
    戊○○、被告即賀堅公司主任會計丁○○要求，允諾找尋人頭報稅，嗣取得如附
    表所示乙○○○等七人
    被告黃陳金雀迭於偵查、原審、本院審理中坦認不諱。而被告黃陳金雀於八十三
    年十二月三十日書立代乙○○○等七人領取自八十三年一至十二月之薪資共計一
    百六十六萬四千一百六十元之切結書一紙、填寫乙○○○等七人八十三年一月至
    十二月之薪資表十二紙後，將乙○○○等七人
    料交回賀堅公司，嗣由不知情之會計師據以製作登載如附表所示之七紙「各類所
    得扣繳暨免扣繳憑單」等情，亦有賀堅公司八十四年度登記負責人林麗卿於偵查
    中所提出之切結書一紙、乙○○○等七人
    至十二月薪資表十二紙、賀堅公司八十三年度營利事業所得稅結算申報書、乙○○○等七人之八十三年度各類所得扣繳暨免扣繳憑單各一紙在卷可稽（附於臺灣
    板橋地方法院檢察署八十七年度偵字第二二二二號偵查卷宗第二十六至四十八頁
    ）。另證人乙○○○於原審調查中供稱：渠不知
    陳金雀用以虛報賀堅公司員工薪資逃漏營業所得稅捐等語（見原審八十九年度訴
    字第九五四號卷〈一〉第四九頁八十九年十一月十六日訊問筆錄）。證人即臺灣
    板橋地方法院九十年度易字第七二０號周淑慧違反稅捐稽徵法案件之被告周淑慧
    於原審調查中供稱：渠提供母親乙○○○之
    錢，但事後沒有告訴母親，亦不知母親受通知補稅等語（見原審八十九年度訴字
    第九五四號〈一〉第四九頁八十九年十一月十六日訊問筆錄），於臺灣板橋地方
    法院九十年度易字第七二０號審理中供稱：渠在黃陳金雀臺北縣中和市住處，偷
    偷將乙○○○
    年度向賀堅公司支領工資四十二萬元之工資表等語（見臺灣板橋地方法院九十年
    度易字第七二０號刑事判決）。證人即提供
    審調查中證稱：沒有於八十三年間在賀堅公司新莊工廠從事鋼筋整理工作，渠是
    黃陳金雀鄰居，黃陳金雀在賀堅公司任職會計，稱公司要人頭報稅，向渠借身分
    證說要虛報渠八十三年間每月向賀堅公司領得薪水一萬五千元，並說每月一萬五
    千元不會超過課稅額度，不會有事，如果超過的話公司願意負擔部分的稅額，所
    以渠就同意借
    何報酬，不知道薪資表上印文何來，應該是被偽造的，當初黃陳金雀講會報最低
    的薪資額，不會扣到渠的稅，渠才願意借等語（見原審八十九年度訴字第九五四
    號卷〈二〉第一三二頁九十一年九月十一日訊問筆錄）。證人即提供
    陳金雀報稅之黃金水於原審九十年六月二十一日調查中證稱：當時是黃陳金雀要
    向渠拿
    老闆，幫渠拿進去給在公司辦公室內的黃陳金雀，他進入約十五至二十分鐘，那
    個男的後來再把錢與
    人頭，但渠不肯（見原審八十九年度訴字第九五四號卷〈一〉第二一三頁倒數第
    三行起），於原審九十一年九月十一日證稱：沒有於八十三年間在賀堅公司新莊
    工廠從事鋼筋整理工作，渠只有交
    印章給他，薪資表上渠之印文應該是被偽造的（見原審八十九年度訴字第九五四
    號卷〈二〉第一三二頁）。證人即提供
    查中證稱：渠
    道黃陳金雀說是要幫公司節稅等語（見原審八十九年度訴字第九五四號卷〈一〉
    第二一三頁第四行起九十年六月二十一日訊問筆錄）。證人即被告黃陳金雀之女
    黃薈潔於原審調查中證稱：渠在賀堅公司新莊工廠做了二、三個月（八十三年七
    、八月間）左右，擔任小妹負責打掃，渠沒有授權他報一至十二月份的薪水，薪
    資表上的印文不記得是否是渠的，薪資表是被偽造的等語（見原審八十九年度訴
    字第九五四號卷〈二〉第一三三頁九十一年九月十一日訊問筆錄）。證人即提供
    司新莊工廠從事鋼筋整理工作，當初是黃陳金雀跟渠要
    只有交
    見原審八十九年度訴字第九五四號卷〈二〉第一三一頁九十一年九月十一日訊問
    筆錄），足見被告黃陳金雀所述應屬真正，而上開乙○○○等七人扣繳憑單之內
    容，均屬虛偽不實甚明。
(二)、至賀堅公司八十四年度登記負責人林麗卿於偵查中所提出被告黃陳金雀前揭書立
    之切結書上，雖載明『黃陳金雀係代表乙○○○等七人領取八十三年一月至八十
    三年十二月工資』，賀堅公司八十三年度登記負責人張吳蕊就被告黃陳金雀書立
    切結書之原因，並於偵查中供稱：係因黃陳金雀有包一些散工工作，如整理場地
    等，乙○○○之資料係黃陳金雀提供的等語（見臺灣士林地方法院檢察署八十八
    年度偵字第一八四六號偵查卷宗第十三頁背面）。另被告戊○○於偵查中供稱：
    渠並未叫黃陳金雀找人頭，是黃陳金雀去找臨時工來做撿下腳料的工作，渠不管
    現場，只要工作做好就好，工錢交由黃陳金雀處理等語（見臺灣士林地方法院檢
    察署八十九年度偵續字第六號偵查卷宗第二十四頁），原審調查中供稱：渠承攬
    房屋興建之鋼筋組立工程，有一些雜工包給被告黃陳金雀去找人來做，是找人來
    幫渠收拾及整理工地裁剪下來的鋼筋（即下腳料），因黃陳金雀提出代表乙○○○等人領取工資之切結書及乙○○○等人之薪資表，所以渠付薪資給乙○○○，
    黃陳金雀找來的工人渠一人一天付二千元，黃陳金雀要請款要拿工資表來才可以
    ，所以才會有後來扣繳憑單要黃陳金雀簽這件事。黃陳金雀承包的工程是將下腳
    料撿到旁邊整理成堆，不要擋到路就好，並不是將下腳料賣給黃陳金雀等語（見
    原審八十九年度訴字第九五四號卷〈一〉第八二頁八十九年十二月二十一日訊問
    筆錄、卷〈二〉第一六九頁九十一年十月二十四日訊問筆錄）。被告丁○○於偵
    查中供稱：乙○○○的事是黃陳金雀承辦的，黃陳金雀把錢付出去，就應該提出
    證明，丙○○、甲○○能證明當時情形等語（見臺灣士林地方法院檢察署八十九
    年度偵續字第六號偵查卷宗第二十七頁），原審調查中供稱：黃陳金雀有去找臨
    時工來整理下腳料，再跟公司請款轉發工資給這些臨時工，黃陳金雀只負責僱工
    來整理，並不是公司把下腳料賣給黃陳金雀等語（見本院八十九年度訴字第九五
    四號卷〈二〉第一六九頁九十一年十月二十四日訊問筆錄）。證人丙○○於原審
    調查中證稱：黃陳金雀任職會計期間有承包公司工程，並領走工程款，黃陳金雀
    請來的工人就由黃陳金雀填載工資表，乙○○○等人之工資表係黃陳金雀填載。
    工資表是年終才製作，看廠商領走多少錢，就請其在年終時提供工資表過來。若
    是零散工請款，渠有簽收本，對方還沒給發票或工資表會先用此方式作帳，等到
    年終，再請其補足發票或薪資表，簽收本內都有簽名。有工頭者，大部分即由工
    頭填寫薪資表，若還沒給工資表就領款者公司有簽收本等語（見原審八十九年度
    訴字第九五四號卷〈一〉第一四七頁、一八三頁反面起九十年二月五日、九十年
    三月一日訊問筆錄）。證人甲○○於原審調查中證稱：渠與黃陳金雀同事過，擔
    任鋼筋過磅、庫存等工作，渠等領款有簽收的習慣，黃陳金雀有承包撿拾整理鋼
    筋場裁剪鋼筋後廢料的小工程，因工場有廢料要清理時，找人來做，只是撿拾成
    堆而已等語（見原審八十九年度訴字第九五四號卷〈一〉第一五一、一五二頁九
    十年二月五日訊問筆錄）。但查：
(1)、證人張吳蕊、甲○○、被告戊○○、丁○○雖均供稱被告黃陳金雀係向公司承攬
    整理撿拾下腳料成堆之工程，而向公司領得工程款，被告戊○○、丁○○更明確
    供稱黃陳金雀所承攬之工程內容，僅係由黃陳金雀承包找人來整理鋼筋下腳料，
    不是將鋼筋下腳料賣給被告黃陳金雀云云，惟被告黃陳金雀辯稱：係應被告戊○○、丁○○要求，方提供人頭
    鋼筋下腳料工程領取工程款始出具切結書，事關被告戊○○、丁○○是否亦涉逃
    漏稅捐犯行，而證人丙○○、甲○○為被告戊○○之員工，張吳蕊為被告戊○○
    之妻，甚且於偵查中因擔任賀堅公司登記負責人，遭檢察官以涉嫌違反稅捐稽徵
    法被告之身分予以傳喚偵查，渠等前揭供述之可信度，自堪置疑。
(2)、又被告戊○○自承對被告黃陳金雀所僱之臨時工每人每日發二千元等語在卷（見
    原審八十九年度訴字第九五四號卷卷〈一〉第八八頁八十九年十二月二十一日訊
    問筆錄），證人甲○○並稱渠等領款均有簽收的習慣等語（見原審八十九年度訴
    字第九五四號卷〈一〉第一五一頁倒數第五行九十年二月五日訊問筆錄），證人
    丙○○則稱臨時工領款需載明簽收簿等語（見原審八十九年度訴字第九五四號卷
    〈一〉第一四七頁、一八三頁反面起九十年二月五日、九十年三月一日訊問筆錄
    ）。果被告黃陳金雀確曾因承攬整理鋼筋下腳料之工程而代表臨時工於各階段完
    工時，向公司領取款項，亦或被告黃陳金雀所僱請之臨時工各別於每日完工後向
    丙○○請領現金，則不論係被告黃陳金雀代表臨時工分階段領款，或此等臨時工
    個別於每日請領現金，依證人甲○○、丙○○所述均需簽名始得領款一情，應有
    簽收收據可憑，且此等收據當屬為數不少，又因該等收據所載金額之累加計算，
    事涉賀堅公司核對廠商年終製作提出之薪資表上所載領取工程款總額正確與否，
    為切結書、薪資表上所載領取總金額之依據所在，該等收據保存自甚為重要，然
    被告戊○○竟始終無法提出任何一紙被告黃陳金雀因承包工程完工後，具領工程
    款之簽收單據，或臨時工整理鋼筋下腳料後領取工資之收據，以實其說，僅泛稱
    簽收資料均已遺失云云，又原審九十一年五月十三日訊問筆錄雖記載「（工人與
    薪資是向誰領取？被告黃陳金雀答稱：向我領款」（原審九十一年度訴字第一一
    七號卷〈一〉第一○九頁背面第一行），訊據被告黃陳金雀稱：「丙○○是出納
    工資是向出納領的，我沒有那麼講，筆錄應該是記錯，若是我幫公司發錢，請公
    司提出我發錢的憑證。」，縱原審筆錄記載無訛，惟被告戊○○亦當庭自承「發
    錢憑證因為公司搬家，所以找不到。」（以上詳本院九十二年度上訴字第一二四
    三號卷第四九、五○頁），既乏其他具體書證資為憑認，尚不能遽憑上開原審筆
    錄記載，即予認定被告黃陳金雀有承包賀堅公司下角料工程，被告戊○○及辯護
    人，聲請播放原審此部分錄音帶，核無必要。則被告黃陳金雀是否確有承包此等
    工程即非無疑，黃陳金雀前揭供稱，伊根本未向公司承攬整理鋼筋工程，領取工
    程款等語，尚非無據。再一般出賣人頭
    營業稅捐而收取代價者，多須應索取人頭
    虛偽代表工人領取工程款之切結書、員工薪資表及檢附人頭
    逃漏稅捐者得持虛偽不實之切結書等資料憑以自保後，始得領取代價報酬。被告
    戊○○自承渠為賀堅公司八十三年度之實際負責人，戊○○於賀堅公司遭檢察官
    偵查涉嫌逃漏稅捐時，既能旋即另行提出被告黃陳金雀書立之切結書等資料，但
    卻無法舉出被告黃陳金雀承攬工程之領款單據，此核與收買人頭
    逃稅捐者，於遭舉發偵查時，均僅能提出切結書等情相符，足見被告黃陳金雀前
    揭不利於共同被告戊○○、丁○○之指稱：伊係應被告戊○○、丁○○要求找尋
    人頭
    資表交付丁○○申報公司營業所得稅等情，洵屬信而有徵，核與情理相符，堪可
    採信。被告戊○○、丁○○前揭所述，應係避責之詞，證人張吳蕊、丙○○、甲○○所述，應係迴護被告戊○○、丁○○之語，均不足採。
(三)、另被告黃陳金雀雖辯稱伊僅係幫公司找人頭報稅，不知道這樣是共同逃漏稅捐，
    並未幫助公司逃漏稅捐云云。但查被告黃陳金雀自承擔任賀堅公司會計，其向附
    表所示親友索取
    諱（原審八十九年度訴字第九五四號卷〈二〉第一七三頁）。參酌證人王美促於
    原審調查中證稱：沒有於八十三年間在賀堅公司新莊工廠從事鋼筋整理工作，渠
    是黃陳金雀鄰居，黃陳金雀在賀堅公司任職會計，稱公司要人頭報稅，向渠借身
    分證說要虛報渠八十三年間每月向賀堅公司領得薪水一萬五千元，並說每月一萬
    五千元不會超過課稅額度，不會有事，如果超過的話公司願意負擔部分的稅額，
    所以渠就同意借
    任何報酬，不知道薪資表上印文何來，應該是被偽造的，當初黃陳金雀講會報最
    低的薪資額，不會扣到渠的稅，渠才願意借等語（見原審八十九年度訴字第九五
    四號卷〈二〉第一三二頁九十一年九月十一日訊問筆錄）。足見其對稅賦課徵額
    度甚為了解，益徵其對浮報賀堅公司員工薪資支出，將使賀堅公司之營業成本虛
    增，足以幫助納稅義務人賀堅公司逃漏八十三年度應納營利事業所得稅一事，應
    有所認識，詎其竟仍代覓人頭
    司領取薪資，使賀堅公司得以支出該筆薪資為由，浮報營業成本於八十三年度營
    利事業所得稅結算申報書內，被告黃陳金雀顯具幫助納稅義務人賀堅公司逃漏稅
    捐之故意甚明，前揭所辯，應係飾卸之詞，不足採信。
(四)、至被告丁○○另指稱被告黃陳金雀任職會計後，她不負責作帳，不知黃陳金雀提
    供之薪資表內容虛偽不實，伊無幫助逃漏稅捐、行使業務上登載不實之扣繳憑單
    文書故意云云。然查，被告黃陳金雀係應被告戊○○、丁○○指示，始向附表所
    示之人索取
    丁○○，由丁○○送交不知情之會計師製作扣繳憑單、營利事業所得稅結算申報
    書，使賀堅公司營業成本虛增，並進而向稅捐稽徵機關提出行使而幫助賀堅公司
    逃漏稅捐之事實，已如前述，被告丁○○身為會計，對黃陳金雀購買人頭
    、填寫內容不實之薪資表既知之甚詳，其甚而收執該等不實切結書、薪資表送交
    不知情之會計師製作虛偽不實扣繳憑單、營利事業所得稅結算申報書，並據以向
    稅捐稽徵機關申報稅捐，顯見其對被告黃陳金雀行使業務上登載不實文書、幫助
    賀堅公司逃漏稅捐之犯行，具有犯意聯絡、行為分擔甚明。是縱被告丁○○在被
    告黃陳金雀到任賀堅公司助理會計後，不負責內帳製作屬實，亦與其本件違反稅
    捐稽徵法等犯行無涉，其前揭所辯，尚不足採。又被告丁○○雖又辯稱係因被告
    黃陳金雀涉嫌挪用公司款項遭其查帳發現，方挾怨報復云云，然此節縱若屬實，
    亦僅係被告黃陳金雀是否另涉侵占犯嫌，核與被告丁○○前揭違反稅捐稽徵法等
    犯行無關，被告丁○○此部份所辯，亦不足採。
(五)、綜上所述，被告戊○○、丁○○指示同案被告黃陳金雀向如附表所示親友乙○○○等七人索取
    乙○○○等七人領取薪資之切結書一紙、填寫乙○○○等七人之薪資表十二紙之
    事實，均堪認定。被告黃陳金雀、戊○○、丁○○明知該等切結書、薪資表之內
    容為虛偽不實，竟仍由被告丁○○收執送交不知情之會計師填製不實之扣繳憑單
    ，藉以申報賀堅公司八十三年度營利事業所得稅，使賀堅公司得以逃漏稅捐，黃
    陳金雀領得薪資表上各人頭員工被申報薪資數額百分之二點五之報酬後，則交付
    一部予上開人頭，或留為己用。被告戊○○、丁○○、黃陳金雀顯均具有行使業
    務上登載不實文書之「各類所得扣繳暨免扣繳憑單」，使納稅義務人賀堅公司逃
    漏稅捐之故意無疑。被告戊○○、丁○○、黃陳金雀前揭所辯，應係飾卸之詞，
    並不足採。
(六)、又賀堅公司八十三年度若浮報員工薪資一百六十三萬六千六百六十元，則逃漏營
    利事業所得稅稅額為四十萬九千一百六十五元等情，有財政部臺北市國稅局九十
    二年一月十三日財北國稅審三字第０九二０二０九三九四號書函在卷可稽（原審
    八十九年度訴字第九五四號卷〈二〉第一八九頁）。而被告戊○○、丁○○、黃
    陳金雀利用不知情之會計師，虛偽登載如附表編號一至七之乙○○○等七人於八
    十三年一至十二月間，分別向賀堅公司支領如附表所示薪資數額之不實事項於其
    等業務上作成之「各類所得扣繳暨免扣繳憑單」（乙○○○之扣繳憑單被誤載為
    周翁秀菊）上，再持向臺北縣稅捐稽徵處行使，使納稅義務人賀堅公司因之逃漏
    八十三年度應納營利事業所得稅四十萬九千一百六十五元，並造成乙○○○等七
    人受有遭稅捐稽徵機關追徵補繳稅款之危險，及影響稅捐稽徵機關對於稅捐稽徵
    管理之正確性甚明。本件事證明確，被告犯行均足以認定。
三、被告戊○○係賀堅公司八十三年度股東並負責決策及執行公司業務而為實際負責
    人，為被告戊○○供承在卷，且經證人張吳蕊證述屬實，自屬公司法所定之負責
    人。又被告黃陳金雀、丁○○為賀堅公司會計，是製作賀堅公司員工各類所得扣
    繳暨免扣繳憑單，均為被告戊○○、丁○○、黃陳金雀之附隨業務。被告戊○○
    為逃漏納稅義務人賀堅公司八十三年度營利事業所得稅，竟指示賀堅公司會計被
    告黃陳金雀，向附表所示之親友購買人頭
    結書、薪資表，交由被告丁○○送交不知情之會計師，填製不實扣繳憑單、營利
    事業所得稅結算申報書，並向稅捐稽徵機關提出，使賀堅公司因之逃漏八十三年
    度營利事業所得稅達四十萬九千一百六十五元，核被告戊○○所為，係犯稅捐稽
    徵法第四十一條、第四十七條第一款之公司負責人，為納稅義務人，以不正當方
    法逃漏稅捐罪、刑法第二百十六條、第二百十五條之行使業務上登載不實文書罪
    。另被告黃陳金雀、丁○○，為幫助納稅義務人賀堅公司逃漏八十三年度營利事
    業所得稅，由黃陳金雀出具內容不實之切結書、薪資表，交由丁○○送交不知情
    之會計師，填製如附表所示之扣繳憑單，嗣再持向稅捐稽徵機關行使，使賀堅公
    司逃漏營利事業所得稅，其等所為，均係犯稅捐稽徵法第四十三條第一項之幫助
    納稅義務人以不正當方法逃漏稅捐罪、刑法第二百十六條、第二百十五條之行使
    業務上登載不實文書罪。被告三人利用不知情之會計師製作上開業務上登載不實
    之扣繳憑單文書，均為間接正犯。又被告三人就上開所犯行使業務上登載不實之
    扣繳憑單文書，被告黃陳金雀、丁○○二人就所犯幫助賀堅公司逃漏稅捐犯行，
    各有犯意聯絡、行為分擔，為共同正犯（稅捐稽徵法第四十三條係對於逃漏稅捐
    之教唆或幫助行為特設之專條，為獨立之處罰規定，此所謂幫助，乃犯罪之特別
    構成要件，有別於刑法上之幫助犯，並非逃漏稅捐者之從犯。故如二人以上者同
    犯該條之罪，應不排除共同正犯之適用。見臺灣高等法院八十七年法律座談會彙
    編第三二一至三二二頁）。被告三人登載不實事項於業務上做成之文書後，復持
    之行使，登載不實之低度行為應為行使之高度行為所吸收，不另論罪。至被告戊○○所犯上開稅捐稽徵法第四十一條、第四十七條第一款之公司負責人，為納稅
    義務人以不正當方法逃漏稅捐罪與刑法第二百十六條、第二百十五條之行使業務
    上登載不實文書罪二罪間，因本件逃漏稅捐者係賀堅公司，公司實際負責人戊○○係基於刑事政策上之考慮，依同法第四十七條第一款將納稅義務人之公司應處
    徒刑之規定，轉嫁於公司負責人，是公司負責人依第四十七條第一款規定而適用
    徒刑之處罰，乃屬代罰之性質，並非因其本身之犯罪而負行為責任，此與刑法第
    五十五條所規定之牽連犯，必須同一犯罪主體之二個犯罪行為間，具有目的與方
    法、或原因與結果之關係，始得從一重處斷不合，因之，被告戊○○所犯上開二
    罪，犯意各別，行為互殊，應予分論併罰。又被告黃陳金雀、丁○○二人上開所
    犯稅捐稽徵法第四十三條第一項之幫助納稅義務人以不正當方法逃漏稅捐罪與刑
    法第二百十六條、第二百十五條之行使業務上登載不實文書罪二罪間，具有方法
    結果之牽連關係，為牽連犯，均應各依刑法第五十五條之規定，從一重之幫助納
    稅義務人以不正當方法逃漏稅捐罪處斷。
四、另被告三人行為後，刑法第四十一條業於九十年一月十日修正公布施行，於同年
    一月十二日生效，該法第四十一條第一項前段將得易科罰金之範圍由「犯最重本
    刑為三年以下有期徒刑以下之刑之罪」修正擴大為「犯最重本刑為五年以下有期
    徒刑以下之刑之罪」，更有利於被告，應依刑法第二條第一項前段之規定，適用
    裁判時之法律即刑法第四十一條第一項前段。
五、又被告三人利用不知情之會計師接續虛偽登載附表編號二至六所示之人，於八十
    三年一至十二月間，附表編號七所示之黃薈潔，於八十三年一至六月、九至十二
    月等十個月，在賀堅公司工作領薪之不實事項於業務上做成之扣繳憑單上，嗣提
    出稅捐機關行使，並使賀堅公司因浮報該部分營業成本而逃漏稅捐之犯行，雖未
    據起訴，然與起訴經本院認定有罪之被告三人製作不實乙○○○扣繳憑單提出於
    稅捐稽徵機關行使，使賀堅公司逃漏稅捐部分，具有實質上一罪之裁判上一罪關
    係，本院自得一併審理。
六、再被告黃陳金雀、丁○○並非本案逃漏稅捐之納稅義務人，亦非賀堅公司之負責
    人，自不得論以稅捐稽徵法第四十一條之罪，或依同法第四十七條科以第四十一
    條之刑。被告黃陳金雀、丁○○以不實扣繳憑單幫助納稅義務人賀堅公司逃漏稅
    捐，此部份應論以稅捐稽徵法第四十三條第一項之幫助納稅義務人以不正當方法
    逃漏稅捐罪，公訴意旨認被告黃陳金雀、丁○○二人所為係犯稅捐稽徵法第四十
    一條之罪，且為該罪之共同正犯，容有誤會，惟起訴之基本事實同一，本院自得
    變更起訴法條審理之。另被告戊○○係因為賀堅公司實際負責人，基於刑事政策
    上之考慮，依同法第四十七條第一款將納稅義務人之公司應處徒刑之規定，轉嫁
    於公司負責人，而受代罰，就被告戊○○所犯稅捐稽徵法犯行，起訴書漏未引用
    稅捐稽徵法第四十七條第一款，且認被告戊○○係與被告黃陳金雀、丁○○三人
    共犯稅捐稽徵法第四十一條之罪，容有未洽。
七、原審同此認定，除【一】事實欄部分附表編號三所示陳憶潔，曾於八十三年七月
    至十月間在賀堅公司上班，約七月進公司，十月離開，在公司待三個月，薪資不
    多，一個月一萬五千元，多餘的也是給公司多報，業據被告黃陳金雀供陳在卷（
    八十九年度訴字第九五四號卷〈一〉第二一四頁第二行起），原審誤認其從未在
    賀堅公司上班，已予更正如事實所述。【二】被告等究否另涉犯刑法偽造印章、
    偽造私文書、行使偽造文書等罪嫌，被告黃陳金雀於本院審理中雖稱：薪資表上
    乙○○○、王美促、陳佩婷、陳憶潔印章應該是被告丁○○去刻的，李憲正、黃
    金水及黃薈潔是我向他們借來蓋的，而證人乙○○○於原審固稱：不知
    ，其女兒周淑慧於原審調查中亦稱：渠提供母親乙○○○之
    雀，並收了一點錢，是偷偷將乙○○○
    等語（見原審八十九年度訴字第九五四號卷〈一〉第四九頁八十九年十一月十六
    日乙○○○、周淑慧訊問筆錄，臺灣板橋地方法院九十年度易字第七二０號案卷
    周淑慧筆錄），查被告等係依據周淑慧提供
    報稅，證人乙○○○、周淑慧為母女關係，並查無被告等係明知證人周淑慧擅自
    提供，或偷偷竊取乙○○○
    認定已獲乙○○○同意，雖被告係自行刻製證人乙○○○印章蓋用於薪資表上，
    尚乏證據證明被告三人等主觀上有偽造印章、印文、偽造及行使偽造私文書之故
    意。另證人即提供
    中證稱：沒有交印章給她，不知道薪資表上印文何來，應該是被偽造的，（見原
    審八十九年度訴字第九五四號卷〈二〉第一三一、一三二頁九十一年九月十一日
    訊問筆錄），惟證人王美促、黃金水於原審上開九十一年九月十一日調查庭亦均
    不諱言，賀堅公司要人頭報稅，向其借
    領薪水，證人黃金水並稱收受報酬二千元左右，另證人陳佩婷於原審調查中也證
    稱：渠
    金雀說是要幫公司節稅等語（原審八十九年度訴字第九五四號卷〈一〉第二一三
    頁第四行起九十年六月二十一日訊問筆錄），均據前述，依前揭證人所陳，允當
    報稅人頭，概多出於報酬交換或他因，惟均獲同意，且薪資表既為報稅之必備資
    料，不問被告係自行刻製印章或蓋用印文於其上，應認概括於同意範圍，洵難以
    偽造印章、印文、偽造及行使偽造私文書罪相繩。被告黃陳金雀聲稱李憲正、黃
    金水及黃薈潔是其向他們借來蓋的，乙○○○、王美促、陳佩婷、陳憶潔印章應
    該是被告丁○○去刻的等情，是否屬實，就被告三人是否涉犯偽造印章、印文、
    偽造及行使偽造私文書罪嫌之認定，皆無關涉。證人即被告黃陳金雀之女黃薈潔
    於原審調查中固證稱：渠在賀堅公司新莊工廠做了二、三個月（八、十三年七、
    八月間）左右，擔任小妹負責打掃，渠沒有授權他報一至十二月份的薪水，薪資
    表上的印文不記得是否是渠的，薪資表是被偽造的等語（見原審八十九年度訴字
    第九五四號卷〈二〉第一三三頁九十一年九月十一日訊問筆錄），惟據被告黃陳
    金雀一再陳稱附表所示二至七黃薈潔等人皆知情要報人頭稅（見原審八十九年度
    訴字第九五四號卷〈二〉第一七二頁九十一年十月二十四日訊問筆錄），被告黃
    陳金雀、證人黃薈潔復為母女至親，被告黃陳金雀對黃薈潔迴護，應恐不及，若
    無此情，斷不至為此供陳，應以被告黃陳金雀供述為可信，關於證人黃薈潔薪資
    表上此部分之印文，被告等人，亦無涉犯偽造印章、印文、偽造及行使偽造私文
    書罪之問題，惟此部分與前開有罪之認定，有裁判上一罪關係，應不另為無罪諭
    知。漏未敘明，應予補充外。原審援引刑事訴訟法第二百九十九第一項前段、第
    三百條，稅捐稽徵法第四十一條、第四十七條第一款、第四十三條第一項，刑法
    第二條第一項前段、第十一條前段、第二十八條、第二百十六條、第二百十五條
    、第五十五條、第四十一條第一項前段、第二項、第五十一條第五款，罰金罰鍰
    提高標準條例第一條前段、第二條規定，審酌被告三人各自之犯罪動機、目的、
    手段、使納稅義務人賀堅公司逃漏稅捐之金額及犯罪後態度等一切情狀，分別判
    處被告黃陳金雀、丁○○共同幫助納稅義務人以不正當方法逃漏稅捐，黃陳金雀
    處有期徒刑肆月，丁○○處有期徒刑伍月，被告戊○○公司負責人，為納稅義務
    人，以不正當方法逃漏稅捐，處有期徒刑陸月，又從事業務之人，行使明知為不
    實之事項，而登載於其業務上作成之文書，處有期徒刑伍月，就被告戊○○部分
    上開所犯二罪定其應執行有期徒刑拾月，並就被告三人上開所犯之罪，均諭知易
    科罰金之折算標準，認事用法，俱無違誤，量刑亦稱妥適。
八、被告黃陳金雀上訴意旨請求給予緩刑，戊○○、丁○○上訴意旨，猶執陳詞，指
    摘原判決不當，否認犯罪，為無理由；被告戊○○辯護意旨並以：稅捐稽徵法第
    四十七條，屬代罰性質，應轉嫁由賀堅公司登記負責人代受處罰始稱合理，倘以
    實際負責人代受處罰，應具體判斷行為人之故意及責任，殊難謂行為人之犯意一
    無牽連，原審以被告戊○○所犯稅捐稽徵法第四十七條第一款、第四十一條兩罪
    ，不適用牽連犯從一重處斷規定，指摘原判決理由，顯相矛盾。按稅捐稽徵法第
    四十七條第一款之規定，固係將納稅義務人之公司責任，基於刑事政策之考慮，
    於應處徒刑範圍，轉嫁於公司之負責人，於此情形而受罰之公司負責人，固屬「
    代罰」性質。但茲所謂「公司負責人」，依該條款之規定，係指「符合公司法第
    八條規定之負責人」而言，復參酌犯罪之處罰，除須具備構成要件相當性（行為
    侵害性，亦即行為要素）、行為之違法性（違法性）外，尚須具備行為之有責性
    （即責任要素，亦即有責性、歸責可能性）之刑事法理。該條款之代罰對象，應
    係指「符合公司法第八條規定之所謂公司負責人），且須「實際參與公司業務執
    行之人），二者兼備始可，否則，如偏狹的認係「登記之負責人」，若登記之負
    責人實際上並不過問公司事務，公司之一切業務均由職務範圍內之負責人即幾人
    掌理時，則實際執行公司業務為公司逃漏稅捐之負責人不必「代罰」，不過問公
    司事務之登記負責人反應「代人受過」，實違公平正義原則及立法本意，賀堅公
    司逃漏稅捐之行為，於應處徒刑範圍內，自應轉嫁於該公司之實際負責人被告戊○○，惟此部分係代罰性質，並非因被告戊○○本身之犯罪負行為責任。而刑法
    第五十五條牽連犯，必須同一犯罪主體之二個犯罪行為間，具目的方法、或原因
    結果之關係，始得適用處斷，原審基此，就被告戊○○所犯上開違反稅捐稽徵法
    第四十七條第一款、第四十一條兩罪，予以分論併罰，核無不合，辯護意旨執此
    ，亦無理由，應予駁回。
據上論斷，應依刑事訴訟法第三百六十八條，判決如主文。
本案經檢察官曾忠己到庭執行職務。
中      華      民      國    九十二    年      六      月    二十    日
                              臺灣高等法院刑事第六庭
                                  審判長法  官  陳  春  秋
                                        法  官  高  明  哲
                                        法  官  洪  英  花
右正本證明與原本無異。
戊○○行使業務登載不實部分不得上訴。
其餘均如不服本判決應於收受送達後十日內向本院提出上訴書狀，其未敘述上訴之理
由者並得於提起上訴後十日內向本院補提理由書（均須按他造當事人之人數附繕本）
。
                                        書記官  陳  威  霖
中      華      民      國    九十二    年      六      月    二十三    日
附表：
┌───┬──────┬──────────────┬──────────┐
│編  號│扣繳憑單上記│扣繳憑單上記載之給付總額    │扣繳憑單上記載之所得│
│      │載之姓名    │（新臺幣）                  │所屬年月            │
├───┼──────┼──────────────┼──────────┤
│一    │乙○○○（誤│四十二萬元                  │八十三年一至十二月  │
│      │載為周翁秀菊│                            │                    │
├───┼──────┼──────────────┼──────────┤
│二    │王美促      │三十四萬九千二百元          │同右                │
├───┼──────┼──────────────┼──────────┤
│三    │陳憶潔      │十二萬九千九百六十元        │同右                │
├───┼──────┼──────────────┼──────────┤
│四    │陳佩婷      │十五萬元                    │同右                │
├───┼──────┼──────────────┼──────────┤
│五    │李憲正      │二十八萬五千元              │同右                │
├───┼──────┼──────────────┼──────────┤
│六    │黃金水      │十六萬五千元                │同右                │
├───┼──────┼──────────────┼──────────┤
│七    │黃薈潔      │十六萬五千元                │同右                │
├───┴──────┴──────────────┴──────────┤
│小計：                一百六十六萬四千一百六十元                        │
├────────────────────────────────────┤
│備註：                                                                  │
│一右揭附表三所示之陳憶潔於八十三年七至九月份，曾在賀堅公司上班，每月薪資│
│  一萬五千元，共計領得四萬五千元整，其係被虛報八十三年一至六月，十至十二│      │
│  月，共計九個月之薪資約八萬四千九百六十元，附表七所示之黃薈潔於八十三年│
│  七、八月，曾至賀堅公司新莊工廠工作，每月薪資一萬三千百五十元，共計領得│
│  二萬七千五百元，其係被虛報八十三年一至六月及九至十二月，共計十個月之薪│
│  資十三萬七千五百元。是右揭賀堅公司虛報支出如附表一至七所示七人員工薪資│
│  之總額應為一百五十九萬一千六百六十元（即一百六十六萬四千一百六十元減去│
│  二萬七千五百元，再減去四萬五千元，為一百五十九萬一千六百六十元。）    │
└────────────────────────────────────┘


司法院資訊處製作；財團法人民間司法改革基金會備份。
